【裁判字號】    98,民專訴,93
【裁判日期】    981210
【裁判案由】    侵害專利權有關財產權爭議等
【裁判全文】
智慧財產法院民事判決
                                    98年度民專訴字第93號
原      告  甲○○
訴訟代理人  乙○○律師
被      告  博泰鑫股份有限公司
兼      上
法定代理人  丙○○
上二人共同
訴訟代理人  丁○○
上列當事人間侵害專利權有關財產權爭議事件，本院於民國98年
11月18日言詞辯論終結，判決如下：
    主  文
原告之訴及其假執行之聲請均駁回。
訴訟費用由原告負擔。
    事實及理由
壹、按訴狀送達後，原告不得將原訴變更或追加他訴，但請求之
    基礎事實同一、擴張或減縮應受判決事項之聲明、不甚礙被
    告之防禦及訴訟之終結者，不在此限，民事訴訟法第255 條
    第1 項第2 、3 、7 款分別定有明文。原告起訴時原聲明請
    求：1.被告應連帶給付原告新台幣（下同）100 萬元，及自
    起訴狀繕本送達之翌日起至清償日止按年息百分之5 計算之
    利息。2.被告博泰鑫股份有限公司不得就「Top-Man 、型號
    為808 」頭盔商品及就相同或近似於原告所有中華民國新式
    樣專利證號第D113872 號新式樣專利之產品，為輸入、運送
    、販賣、批售、散布、意圖販賣而陳列、意圖販賣而進口、
    加工、揀選、生產、製造或其他一切處分行為，並應將已委
    託第三人銷售而交付之前述商品加以收回、銷毀。3.就第1
    項請求，原告願供擔保，請准宣告假執行。嗣原告於民國98
    年10月20日具狀請求就上揭訴之聲明第2 項變更為：被告博
    泰鑫公司不得就「Top-Man 、型號為808 」頭盔商品及就相
    同或近似於原告所有中華民國新式樣專利證號第D113872 號
    新式樣專利之產品，為製造、為販賣之要約、販賣之行為。
    核其請求之基礎事實仍為同一，屬減縮應受判決事項之聲明
    ，且不甚礙被告之防禦及訴訟之終結，揆諸首揭法條規定，
    原告所為訴之變更，應予准許，合先敘明。
貳、原告起訴主張
一、原告享有中華民國新式樣專利證號第D113872 號「安全帽帽
    殼（三）」專利權（下稱系爭專利），專利權期間自95年11
    月21日至106 年12月25日。原告於97年11月間發現被告博泰
    鑫股份有限公司（下稱博泰鑫公司）製造之Top-Man 、型號
    為808 之頭盔產品（下稱Top-Man 頭盔），其外觀樣式與系
    爭專利產品極為相似，遂將被告博泰鑫公司製造銷售之Top-
    Man 頭盔與系爭專利產品送至國立雲林科技大學科技法律研
    究所專利侵害鑑定中心（下稱雲科大侵害鑑定中心），請該
    中心針對系爭專利與被告製造銷售之Top-Man 頭盔進行侵害
    鑑定比對，結果認被告博泰鑫公司製造銷售之Top-Man 頭盔
    落入原告所有之中華民國新式樣專利證號第D113872 號「安
    全帽帽殼（三）」專利案之申請專利範圍內，被告博泰鑫公
    司未經原告同意授權而製造銷售Top-Man 頭盔，已侵害原告
    所有系爭專利。
二、原告於98年2 月4 日發函告知被告，其製造販賣之Top-Man
    頭盔有侵害原告新式樣專利之情，惟被告未予置理，仍繼續
    製造銷售侵害原告專利權之頭盔產品，侵害原告權利，為保
    權益，原告爰依專利法第129 條準用同法第84條第1 項，及
    民事訴訟法第244 條第4 項之規定，暫以最低金額100 萬元
    為本件請求；另被告丙○○為被告博泰鑫公司之負責人，被
    告博泰鑫公司侵害原告專利權而為頭盔之製造、銷售等行為
    ，應係執行被告博泰鑫公司之業務，且違反專利法，故被告
    丙○○依公司法23條第2 項規定應與被告博泰鑫公司負連帶
    賠償責任。又原告於98年2 月4 日發函告知被告，其製造販
    賣之Top-Man 頭盔有侵害原告新式樣專利之情，被告明知上
    情，卻仍繼續製造、銷售該頭盔產品，為排除上開侵害及其
    續行，原告爰依專利法第129 條準用同法第84條第1 項及第
    3 項之規定，請求如訴之聲明第2 項所請。
三、聲明為：
    1.被告應連帶給付原告100 萬元，及自起訴狀繕本送達之翌
      日起至清償日止按年息百分之5 計算之利息。
    2.被告博泰鑫公司不得就Top-Man 、型號為808 之頭盔商品
      及就相同或近似於原告所有中華民國新式樣專利證號第D
      113872號新式樣專利之產品，為製造、為販賣之要約、販
      賣之行為。
    3.就第1 項請求，原告願供擔保，請准宣告假執行。
參、被告抗辯如下
一、被告生產銷售之Top-Man 頭盔商品，已於97年10月13日依法
    向經濟部智慧財產局（下稱智慧財產局）申請新式樣專利第
    00000000 號 ，業經該局核准審定，並於98年7 月7 日收到
    專利核准審定書，且已繳交證照費及許可費有經濟部智慧財
    產局開立之收據可稽。足見本案之系爭商品依經濟部智慧財
    產局審定後認定與原告之專利無相同或近似之情事。
二、被告否認Top-Man 頭盔有侵害原告系爭專利之可能，並分點
    陳述如次：
(一)司法院公布之專利侵害鑑定要點之「貳、新式樣專利侵害之
    鑑定原則」規定「解釋申請專利之新式樣範圍（scope ）應
    限制在申請時（filing），以申請前之先前技藝為基礎確
    認新穎特徵（不包含功能性設計）。」，換言之，新式樣範
    圍中與先前技術相同或極近似的特徵並不屬於新式樣範圍，
    在鑑定時不應比對該特徵。
(二)專利侵害鑑定要點之比對、判斷視覺性設計整體與待鑑定物
    品是否相同或近似之原則有「1.比對整體設計（design as
    a whole）、2.綜合判斷及3.以主要部位為判斷重點」，而
    主要部位之設計特徵不同，即使次要部位之設計特徵相同或
    近似，原則上應認定整體設計不相同、不近似。又，專利侵
    害鑑定要點之第二節「比對解釋後申請專利之新式樣範圍與
    待鑑定物品」中的「五、待鑑定物品是否包含新穎特徵之判
    斷」規定：「待鑑定物品與解釋後申請專利之新式樣範圍中
    之視覺性設計整體相同或近似，仍不足以認定其落入專利權
    範圍，尚須判斷待鑑定物品是否利用該新式樣之新穎特徵，
    若待鑑定物品包含該新穎特徵，待鑑定物品始有落入專利權
    範圍之可能。」換言之，若待鑑定物品未包含該新穎特徵，
    應判斷其未落入專利權範圍。
(三)綜上，系爭專利之主要部分為前視圖之呈V 狀排例之凹槽、
    凹槽內的透氣孔」以及位於凹槽中央，醒目的控制鈕等特徵
    ，而反觀待鑑定物品既沒有挖開的凹槽，也沒有中間的控制
    鈕，故「待鑑定物品未包含該新穎特徵，應判斷其未落入專
    利權範圍」。原告專利鑑定報告中，完全未針對此點「待鑑
    定物品是否包含新穎特徵之判斷」加以考量，竟仍於其比對
    表之C 槽及G 槽中列為「近似」，實已違反前揭「專利侵害
    鑑定要點」的規定；另對於該原告專利鑑定報告比對表中也
    多有誤謬：如正後方有明顯差異的B 欄、D 欄、E 欄及F 欄
    竟比對為「相同」及「近似」顯係避重就輕，混淆視聽，而
    無足採。故原告專利鑑定報告的內容實不可採。
三、答辯聲明：1.原告之訴及假執行聲請駁回；2.如受不利判決
    ，被告願供現金擔保後，請准免予宣告假執行。
肆、本院之判斷
一、兩造不爭執之事實及本件爭點
    原告為系爭專利之專利權人，被告丙○○即被告博泰鑫公司
    之法定代理人係申請第97305877號新式樣專利之申請人，該
    申請案並已經智慧財產局審定核准，且經被告丙○○繳費在
    案。原告並於97年11月間發現被告有製造銷售Top-Man 頭盔
    產品等事實，為兩造所不爭執，且有原告所提系爭專利檢索
    資料、被告產品之照片、被告透過第三人銷售之收據；被告
    所提應予專利審定書、智慧財產局自行收納款項收據等件影
    本為證，應信為真實。惟原告主張被告製造銷售之Top-Man
    頭盔產品，經送雲科大侵害鑑定中心進行侵害鑑定比對之結
    果，認被告上開頭盔產品，落入原告系爭專利權範圍，則為
    被告所否認，且以上揭情詞置辯。故本件首要判斷之爭點為
    被告生產銷售之Top-Man 頭盔商品有無落入原告所有之中華
    民國新式樣專利證號第D113872 號「安全帽帽殼（三）」專
    利之申請專利範圍內。
二、得心證理由
(一)按新式樣，指對物品之形狀、花紋、色彩或其結合，透過視
    覺訴求之創作，專利法第109 條第1 項定有明文。又同法第
    123 條第2 項規定，新式樣專利權範圍，以圖面為準，並得
    審酌創作說明。惟所謂以圖面為準，應非以圖示之全部範圍
    均為其申請專利範圍，如就圖面所揭露之物品形狀、花紋、
    色彩或其結合等，無法完全特定其保護範圍時，得審酌其創
    作說明。經查本件系爭新式樣專利，係原告於94年12月26日
    申請，並於95年11月21日公告，其主要之創作特徵，依其創
    作說明，係於安全帽帽殼外觀造型設計上，其內部呈內凹中
    空狀，其前端凹設複數個凹槽並排列成V 狀，且於凹槽內開
    設有透氣孔，並於中間設置一控制鈕以利開啟透氣孔，而後
    端浮凸一呈V 狀之凸肋，該帽殼之兩側皆設有一弧形曲線及
    一凹槽，並於凹槽內設有透孔，帽殼之後側面設有一長條凹
    陷部，且上、下皆延伸一限位肋，使該創作之帽殼具有多線
    條、多曲面之浮凸立體外觀。惟查被告生產販售之Top-Man
    頭盔，經俯視時該主殼體表面後端有一明顯凸起類似「A 」
    字之造型，而對應於前端有一較不明顯之倒「A 」字之造型
    ，並在該「A 」字型之頂部設有一透氣孔，且由一可啟閉之
    板片覆蓋之。另外，其主殼體正面方向右上方及左上方相對
    於倒「A 」字之對稱位置亦各設有一氣孔，並以一可扳動之
    瓣片以為覆蓋或顯露。此外，自後視觀之，其帽型連結頸部
    之位置並有左右對稱二氣孔之設計，且有兩道不同角度之高
    低弧形曲線。
(二)次按新式樣專利有無落入申請專利範圍之比對，應重在其視
    覺效果之呈現。經查將被告生產販售之頭盔，與原告系爭專
    利之申請專利範圍為比對，兩件固均係由半圓形的主殼體所
    構成，本件系爭新式樣專利，其主要創作特徵為俯視時，係
    以由後端形成之V 狀凸肋為中心，兩側之弧形曲線及凹槽為
    開展，再加上後側面之凹陷及其上下延伸之限位肋，以達其
    新式樣專利物品之外觀上有多重線條之浮凸立體外觀之視覺
    效果。而被告所製造販賣之頭盔，其創作特徵之一在於俯視
    時，於主殼體後端有凸起之類似「A 」字造型，並有相對應
    之前端之倒「A 」字造型，且其頂部設有一氣孔，附有開閉
    式之板片，倒「A 」字造型兩側，並附有上開下合板片之氣
    孔各一，而依原告申請專利範圍之立體圖中顯示其係於主殼
    體前端設有以一控制板即可上開下合之透氣孔左右各二共四
    個，由被告生產製造之頭盔觀之，被告在其設計中強調因主
    殼體上氣孔之安排，而造成了不同之外觀設計，而原告於其
    申請專利範圍之創作說明中，對於氣孔並未有特別之外觀敘
    述，僅直述於其凹槽中有一透氣孔，雖從其所申請之代表圖
    中，可看出上開所述於主殼體前端左右各二氣孔之設計，然
    兩者於外觀上已有差異，且氣孔之位置，亦有明顯之區別，
    兩者之視覺效果，自主殼體觀之，已顯有不同。又自後視觀
    之，系爭新式樣專利有一長條凹陷部，且上、下皆延伸一幾
    乎平行之限位肋，此與被告生產銷售之頭盔後側，係由高低
    不同之兩弧線以及左右各兩氣孔之視覺效果，亦有明顯不同
    ，經由以上之比對，足認兩者於視覺上完全強調不同之特色
    ，其整體視覺性亦予人不同之感受，從而，原告主張被告生
    產銷售之頭盔產品，侵害原告系爭新式樣專利，並不可採。
(三)原告雖提出雲科大之專利鑑定報告書為證，主張被告侵害其
    系爭專利等語云云。惟查該鑑定報告之鑑定結論雖為：「待
    鑑定對象與新式樣專利證號D113872 號安全帽帽殼（三）相
    同，且視覺在設計近似，其造型及設計特徵與登載於85年11
    月21日之中華民國專利公報的「說明書及圖示或圖說」上所
    列申請專利範圍近似，故待鑑定對象落入系爭專利之專利範
    圍」，然查待鑑定對象與系爭專利雖同為安全帽之設計，但
    判斷待鑑定物品與解釋後之申請新式樣專利範圍之設計是否
    相同或近似時，應依圖面所揭露之點、線、面再構成三度空
    間形體，且以圖面所揭露之形狀、花紋、色彩所構成的整體
    視覺性設計與待鑑定物品進行比對。經查雲科大之專利侵害
    鑑定報告第8 頁，就創作特徵分析部分與待鑑定對象為比對
    時，已敘及待鑑定對象於前端帽緣處未具有：1)前端凹設複
    數個凹槽並排列成V 狀，且於凹槽內開設有透氣孔，並於中
    間設置一控制鈕以利開啟透氣孔之特徵；以及2)帽緣後方呈
    現之斜錐弧度向後所形成之長條凹陷部。故該鑑定報告已認
    二者有所不同，但其於該報告第9 頁僅以「皆發現有比例相
    同之曲線及弧形造形，就該四個箭頭所指向之系爭專利形體
    設計縱貫延伸至系爭專利之安全帽各位置形成一獨有設計
    .... ， 基於整體設計之範圍，系爭專利與待鑑定對象應判
    定為近似」，然查兩者就主殼體而言，一為「V 」字造型，
    一為相對應之「A 」字形；就後視而言，一為平行弧線，一
    為高低弧線，均有不同，再酌以氣孔位置與開閉方式設計上
    之不同，兩者並無比例相同之曲線或弧形，故亦難謂其整體
    設計及所展現之視覺效果為近似。系爭鑑定報告，顯不可採
    ，附此敘明。
伍、綜上所述，被告生產銷售之Top-Man 頭盔產品，並未落入原
    告系爭新式樣專利之申請專利範圍，被告博泰鑫公司、被告
    丙○○均未侵害原告之系爭專利。從而，原告依據專利法第
    84條第1 項、第3 項、第129 條第1 項、公司法第23條第2
    項之聲明請求，為無理由，均應予駁回。原告之訴，既經駁
    回，其假執行之聲請，亦失所據，併予駁回。
陸、因本件事證已臻明確，兩造其餘主張陳述及所提之證據，經
    本院斟酌後，認與判決結果不生影響，均毋庸再予論述，附
    此敘明。
柒、訴訟費用負擔之依據：民事訴訟法第78條。
中    華    民    國    98    年    12    月    10    日
                    智慧財產法院第二庭
                                    法  官  陳國成
以上正本係照原本作成。
如不服本判決，應於送達後20日內，向本院提出上訴狀並表明上
訴理由，如於本判決宣示後送達前提起上訴者，應於判決送達後
20日內補提上訴理由書（須按他造人數附繕本）。
中    華    民    國    98    年    12    月    10    日
                                    書記官  張祐豪


司法院資訊處製作；財團法人民間司法改革基金會備份。
